ACORDAO-COMPLETO-2415430

ACÓRDÃO 14048/2020 ATA 43/2020 - PRIMEIRA CÂMARA

VISTOS, relatados e discutidos estes autos de tomada de contas especial instaurada pelo então Ministério da Cultura, em desfavor do "Grupo Foclórico Boi Babaçu" e da Sra. Francisca Rodrigues Franco, em razão da não comprovação da realização do objeto e da boa e regular aplicação dos recursos destinados ao projeto cultural "Vaga-Lume" (Pronac 08-1670) ,
ACORDAM os Ministros do Tribunal de Contas da União, reunidos em sessão de 1ª Câmara, ante as razões expostas pelo Relator, em:
9.1. considerar revéis a Senhora Francisca Rodrigues Franco e o Grupo Foclórico Boi Babaçu, para todos os efeitos, nos termos do art. 12, § 3º, da Lei 8.443/1992;
9.2. julgar irregulares as contas de Francisca Rodrigues Franco e do "Grupo Foclórico Boi Babaçu", com fundamento nos arts. 1º, inciso I, 16, inciso III, alínea "c" e § 2º, da Lei 8.443/1992, condenando-os solidariamente, com base nos arts. 19, caput, e 23, inciso III, da mesma Lei, ao pagamento da quantia de R$ 93.989,00 (noventa e três mil novecentos e oitenta e nove reais) , com a fixação do prazo de quinze dias, a contar da notificação, para comprovar, perante o Tribunal (art. 214, inciso III, alínea "a", do Regimento Interno) , o recolhimento da dívida aos cofres do Fundo Nacional de Cultura, atualizada monetariamente e acrescida dos juros de mora, calculados a partir de 9/7/2009, até a data dos recolhimentos, na forma prevista na legislação em vigor;
9.3. aplicar à Senhora Francisca Rodrigues Franco e ao "Grupo Foclórico Boi Babaçu", com fundamento no art. 19, caput, da Lei 8.443/1992, multa individual prevista no art. 57 da mesma Lei, c/c art. 267 do Regimento Interno do TCU, no valor de R$ 17.000,00 (dezessete mil reais) , fixando-lhes o prazo de quinze dias, a contar da notificação, para que comprovem, perante este Tribunal, o recolhimento da dívida aos cofres do Tesouro Nacional (art. 214, inciso III, alínea "a", do Regimento Interno do TCU) , atualizada monetariamente desde a data deste acórdão até a data do efetivo recolhimento, se for paga após o vencimento, na forma da legislação em vigor;
9.4. autorizar, desde logo, nos termos do art. 28, inciso II, da Lei 8.443/1992, a cobrança judicial das dívidas, caso não atendidas as notificações;
9.5. remeter cópia deste Acórdão à Procuradoria da República no Estado do Maranhão nos termos do art. 16, § 3º, da Lei 8.443/1992, para adoção das medidas cabíveis.
9.6. dar ciência deste Acórdão ao Ministério da Cidadania e à Secretaria Especial de Cultura.

Tomada de contas especial instaurada pelo então Ministério da Cultura, em razão da não comprovação da realização do objeto e da boa e regular aplicação dos recursos destinados ao projeto cultural Vaga-Lume

Primeira Câmara

Entidades/órgãos do Governo do Estado do Maranhão.

3. Interessados/Responsáveis:
3.1. Interessado: Ministério da Cultura. 
3.2. Responsáveis: Francisca Rodrigues Franco (XXX.995.483-XX); Grupo Foclórico Boi Babaçu (09.231.372/0001-01) (peça 22).

13.1. Ministros presentes: Walton Alencar Rodrigues (Presidente), Bruno Dantas e Vital do Rêgo.
13.2. Ministros-Substitutos presentes: Augusto Sherman Cavalcanti (Relator) e Weder de Oliveira.

AUGUSTO SHERMAN

Adoto, como relatório, a instrução da SecexTCE (peça 38) , com a qual se manifestaram de acordo os titulares da Secretaria (peças 39 e 40) e a representante do MP/TCU (peça 41) . Transcrição com ajustes de forma considerados pertinentes.
"INTRODUÇÃO
	Cuidam os autos de Tomada de Contas Especial instaurada pelo então Ministério da Cultura (cujas competências foram absorvidas pela Secretaria Especial da Cultura do Ministério da Cidadania por força da Lei 13.844/2019) , em desfavor do Grupo Folclórico Boi Babaçu (CNPJ: 09.231.372/0001-01) , na condição de pessoa jurídica beneficiária de incentivos à cultura da Lei Rouanet, e de sua presidente à época dos fatos, Sra. Francisca Rodrigues Franco (CPF: XXX.995.483-XX) , em caráter solidário, em razão da não comprovação da realização do objeto e da boa e regular aplicação dos recursos destinados ao projeto cultural 'Vaga-Lume' (Pronac 08-1670) .
HISTÓRICO
2.	Cadastrado no Programa Nacional de Apoio à Cultura do Ministério da Cultura (Pronac) sob o número 08-1670, o referido projeto consistiu na realização de apresentações do espetáculo 'Vaga-Lume' em nove municípios da região sul do estado do Maranhão (Estreito, Carolina, Balsas, Riachão, São Raimundo das Mangabeiras, Passagem Franca, Pastos Bons, São João dos Patos, Barão de Grajaú) e em um município do estado do Piauí (Floriano) , conforme delineado à peça 7, p. 1-8.
3.	Para executá-lo, de acordo com as informações colhidas dos atos de aprovação (peças 2-3 e 7) , foram previstos R$ 93.989,00 (peça 7, p. 69) , cujo praz de captação deu-se no período de 16/3/2009 a 31/8/2009, recaindo o prazo final para o envio da prestação de contas em 30/10/2009, a ser apresentada na forma da legislação aplicável.
4.	Consoante os ditames da Lei 8.313/1991 (Lei Rouanet) , a quantia prevista foi integralmente captada, e os recursos públicos foram disponibilizados em parcela única, por meio do recibo 01 (mecenato) , cujo crédito em conta bancária específica ocorreu em 9/7/2009 (peça 7, p. 70-73) .
5.	Após diligência realizada pelo MinC (peça 7, p. 73-77) , em 13/5/2010, a presidente do Grupo Folclórico Boi Babaçu, Sra. Francisca Rodrigues Franco, mediante Ofício 14/2010, apresentou a prestação de contas do referido projeto cultural, salientando-se que a referida documentação foi recebida em julho de 2010 (peça 7, p. 78-79) .
6.	A prestação de contas foi avaliada quanto à execução física e resultados do projeto por meio de Parecer Técnico, de 9/10/2010, cuja conclusão foi pela aprovação (peça 7, p. 89-92) .
7.	Em nova diligência do MinC, datada de 1º/10/2015, solicitou-se ao Grupo Folclórico Boi Babaçu, por meio do Ofício 205/2015/SEFIC/PASSIVO/G03, o envio de elementos comprobatórios das apresentações, tais como: fotografias com indicação da localidade, registro audiovisual (caso exista) , clipping de imprensa, e lista das localidades atendidas e respectiva data (peça 7, p. 95) . No entanto, tal diligência não foi respondida.
8.	Posteriormente, no Relatório de Execução C08-PASSIVO/G03/SEFIC/MINC, de 19/4/2017, concluiu-se pela invalidação do parecer mencionado no item 7 e a reprovação do projeto, haja vista que o objeto e o objetivo do projeto não haviam sido atingidos. Salientou-se, na oportunidade, que o exame técnico foi realizado com base no sistema Salic e na documentação encaminhada pelo proponente, não tendo ocorrido inspeção in loco (peça 7, p. 97-98) .
9.	Em decorrência disso, emitiu-se o Laudo Final sobre a prestação de contas 243/2017/G3/Passivo/SEFIC/MinC, de 31/5/2017 (peça 7, p. 99-100) , em que se concluiu pela reprovação do projeto, face ao não atendimento à diligência mencionado no item 8, de maneira que se verificou nos autos a ausência de fotos, registro videográfico, clippings de divulgação ou qualquer material de divulgação que subsidie a comprovação da execução do objeto, ensejando a reprovação do projeto, com fulcro no art. 6º, inciso III, alínea 'c', da Portaria MinC 86, de 26/8/2014.
10.	Ato contínuo, a prestação de contas do projeto 'Vaga-Lume' (Pronac 08-1670) foi reprovada por meio da Portaria Sefic 346, de 2/6/2017, publicada na Seção 1 do DOU de 5/6/2017 (peça 7, p. 105-108) , ocasião em que foram enviados os Comunicados 323/2017/G3/PASSIVO/SEFIC/MinC e 324/2017/G3/PASSIVO/SEFIC/MinC, ambos de 5/6/2017, sendo o primeiro para o Grupo Folclórico Boi Babaçu e o segundo para o Sr. Ramon Carlos Sousa Silva (peça 7, p. 101-103) .
11.	Nesse ponto, cabe registrar que o Sr. Ramon Carlos Sousa Silva era o presidente do Grupo Folclórico Boi Babaçu por ocasião da assinatura do estatuto da entidade, em 3/1/2003, além de ter sido eleito e tomado posse para o mesmo cargo em 14/1/2007, tendo sido substituído pela Sra. Francisca Rodrigues Franco em 2/5/2008 (peça 7, p. 9-26, 61-62) .Ademais, o Sr. Ramon Carlos Sousa Silva era o responsável pelo Grupo Folclórico Boi Babaçu quando da proposição do projeto junto ao MinC, em 8/2/2008 (peça 7, p. 1-8) . Registra-se, por oportuno, que essa pessoa física não deve ser inclusa na relação processual, haja vista que o projeto objeto desta TCE teve início em 16/3/2009.
12.	Quanto aos comunicados epigrafados, salienta-se que consta dos autos AR com recebimento somente da comunicação enviada ao Sr. Ramon Carlos Sousa Silva (peça 7, p. 111) (peça 7, p. 111) . Não obstante, à peça 3, consta o Edital de Notificação dos responsáveis, publicado no DOU em 30/10/2017.
13.	Caracterizadas as irregularidades e esgotadas as medidas administrativas internas sem a obtenção do ressarcimento do débito causado aos cofres da União, o órgão instaurador, em seu Relatório de TCE 25/2017, emitido em 31/10/2017 (peça 11) , com a indicação circunstanciada das providências adotadas pela autoridade administrativa no instrumento de repasse em questão, pugnou pela imputação de débito solidário ao Grupo Folclórico Boi Babaçu (proponente beneficiária) e de sua presidente à época dos fatos, Sra. Francisca Rodrigues Franco, em razão da não comprovação da realização do objeto e da boa e regular aplicação dos recursos destinados ao projeto cultural 'Vaga-Lume', cujo dano apurado alcançou a monta original de R$ 93.989,00, correspondente à totalidade disponibilizada.
14.	O Relatório de Auditoria 675/2018 (peça 9, p. 1-3) contém a devida manifestação acerca dos quesitos mencionados no art. 4º, inciso V e § 1º, da Instrução Normativa - TCU 71, de 28 de novembro de 2012, tendo concluído aquela instância de controle pela irregularidade das contas em consonância com o entendimento adotado pelo tomador, conforme Certificado de Auditoria 675/2018 (peça 9, p. 4-5) e Parecer do Dirigente do Órgão de Controle Interno 675/2018 (peça 9, p. 6-7) .
15.	Em Pronunciamento Ministerial (peça 16) , o então Ministro de Estado da Cultura, na forma do art. 52, da Lei 8.443, de 16 de julho de 1992, atesta haver tomado conhecimento das conclusões do controle interno pela irregularidade das presentes contas, consoante os ditames previstos na Instrução Normativa - TCU 71, de 28 de novembro 2012.
16.	Uma vez remetidos os autos a este Tribunal para fins de apreciação e julgamento, em sede de instrução preliminar (peça 18) , a análise dos pressupostos de procedibilidade previstos na IN/TCU 71/2012 verificou que não havia óbices preliminares que impedissem o prosseguimento desta tomada de contas especial, uma vez que não se configurou o transcurso de mais de dez anos entre o fato gerador e a primeira notificação válida dos responsáveis pela autoridade administrativa competente. Ademais, o valor atualizado do débito apurado (sem juros) em 1/1/2017 era superior a R$ 100.000,00, na forma estabelecida conforme os arts. 6º, inciso I, e 19 da IN/TCU 71/2012, modificada pela IN/TCU 76/2016.
17.	Em seguida, após as considerações técnicas acerca da apuração dos fatos, identificação dos responsáveis e quantificação do dano para fins de ressarcimento, concluiu-se com as seguintes proposições (peça 18, p. 5-6) :
33.	Diante do exposto, submetem-se os autos à consideração superior, propondo:
33.1.	realizar a citação da Sra. Francisca Rodrigues Franco (CPF XXX.995.483-XX) e do Grupo Folclórico Boi Babaçu (CNPJ 09.231.372/0001-01) , com fundamento nos arts. 10, § 1º, e 12, incisos I e II, da Lei 8.443/1992 c/c o art. 202, incisos I e II, do Regimento Interno do TCU, para que, no prazo de quinze dias, apresentem alegações de defesa quanto à irregularidade detalhada a seguir e/ou recolham, solidariamente, aos cofres do Fundo Nacional de Cultura as quantias abaixo indicadas atualizadas monetariamente a partir das respectivas datas até o efetivo recolhimento, abatendo-se na oportunidade a quantia eventualmente ressarcida, na forma da legislação em vigor (item 31) :
a)  irregularidade: não comprovação da boa e regular aplicação dos recursos federais repassados ao Grupo Folclórico Boi Babaçu por força do Projeto Cultural Pronac 08-1670, no âmbito do Projeto 'Vaga-lume', no período de 16/3/2009 a 31/8/2009, cujo prazo de prestação de contas encerrou-se em 30/10/2009, conforme Relatório de Execução C08-PASSIVO/G03/SEFIC/MINC, de 19/4/2017 (peça 7, p. 97-98) , Laudo Final sobre a prestação de contas 243/2017/G3/Passivo/SEFIC/MinC, de 31/5/2017 (peça 7, p. 99-100) e Portaria Sefic 346, de 2/6/2017, publicada na Seção 1 do DOU de 5/6/2017 (peça 7, p. 105-108) ;
a.1) dispositivos violados: art. 37, caput, c/c o art. 70, parágrafo único, da Constituição da República Federativa do Brasil; art. 93 do Decreto-Lei 200/1967; art. 66 do Decreto 93.872/1986; art. 29 da Lei 8.313/1991; art. 36 da Portaria MinC 46, de 13/3/1998, c/c o art. 28, § 5º, da IN-STN 1/1997, e  Portaria Sefic 167, de 13/3/2009;
a.2) conduta: não apresentar documentos aptos a assegurar o cumprimento dos objetivos no âmbito do Projeto Cultural Pronac 08-1670;
a.3) nexo de causalidade: a conduta descrita impediu o estabelecimento do nexo causal entre os recursos recebidos no âmbito do Projeto Cultural Pronac 08-1670 - 'Vaga-lume' - e as possíveis despesas efetuadas, resultando em presunção de dano ao erário;
a.4.1) culpabilidade da Sra. Francisca Rodrigues Franco: não há excludentes de ilicitude, de culpabilidade e de punibilidade; é razoável supor que a responsável tinha consciência da ilicitude de sua conduta; era exigível conduta diversa da praticada, qual seja, desincumbir-se do seu dever por meio da apresentação da prestação de contas;
a.4.2) culpabilidade do Grupo Folclórico Boi Babaçu: nesse caso, aplica-se a Súmula 286 do TCU, segundo a qual a pessoa jurídica de direito privado destinatária de transferências voluntárias de recursos federais feitas com vistas à consecução de uma finalidade pública responde solidariamente com seus administradores pelos danos causados ao erário na aplicação desses recursos;
a.5) composição do débito:
	Data de ocorrência
	Valor histórico (R$) 

	9/7/2009
	93.989,00

Valor atualizado até 13/12/2018: R$ 161.379,11
33.2.	enviar cópia do Acórdão que vier a ser proferido à Secretaria Federal de Controle Interno; ao Assessor Especial de Controle Interno do Ministério da Cultura (MinC) .
18.	Partindo dessas premissas, a proposta foi, então, acolhida pela unidade técnica, nos termos dos pronunciamentos uníssonos (peças 19-20) , ocasião em que foram promovidas as notificações da seguinte forma: 
Tabela 2 - Notificação dos responsáveis
	Destinatário
	Expediente
	Data da ciência

	Sra. Francisca Rodrigues Franco
	Ofício 485/2019-TCU/Secex-TCE (peça 23) 
	19/2/2019 (peça 25) 

	Grupo Folclórico Boi Babaçu
	Edital 195/2019-TCU/Secex-TCE (peça 34) 
	22/10/2019 (peça 35) 

	Fonte: processo TC Processo 035.269/2018-9.

19.	Não obstante, apesar de devidamente notificados, compulsando os autos, observa-se que os responsáveis epigrafados se mantiveram silentes perante esta Corte de Contas e, desta forma, não se manifestaram quanto às irregularidades a eles imputadas, no prazo regimental fixado. Ademais, em pesquisa realizada na base de dados deste Tribunal em 2/3/2020, observa-se que não há documentos pendentes de juntada nestes autos que guardem relação com eventuais alegações de defesa apresentadas ainda que intempestivas
20.	Assim, autos foram, então, encaminhados à unidade técnica para fins de instrução e consequente apreciação no mérito pelo Tribunal, após a prévia manifestação do Parquet de Contas.
EXAME TÉCNICO
21.	O exame técnico ora proposto compreende a análise das revelias configuradas, tomando como base as irregularidades a eles atribuídas em específico, no âmbito da preliminar, em cotejo com os elementos comprobatórios constantes dos autos e os argumentos que possam ser aproveitados em favor deles em manifestações colhidas na fase interna desta Tomada de Contas Especial, acaso existentes.
22.	Preliminarmente, cumpre tecer breves considerações sobre a forma como são realizadas as comunicações processuais no TCU. A esse respeito, destacam-se o art. 179, do Regimento Interno do TCU (Resolução 155, de 4/12/2002) e o art. 4º, inciso III, § 1º, da Resolução TCU 170, de 30 de junho de 2004, in verbis:
Art. 179. A citação, a audiência ou a notificação, bem como a comunicação de diligência, farse-ão:
I - mediante ciência da parte, efetivada por servidor designado, por meio eletrônico, fac-símile, telegrama ou qualquer outra forma, desde que fique confirmada inequivocamente a entrega da comunicação ao destinatário;
II - mediante carta registrada, com aviso de recebimento que comprove a entrega no endereço do destinatário;
III - por edital publicado no Diário Oficial da União, quando o seu destinatário não for localizado
 (...) 
Art. 3º As comunicações serão dirigidas ao responsável, ou ao interessado, ou ao dirigente de órgão ou entidade, ou ao representante legal ou ao procurador constituído nos autos, com poderes expressos no mandato para esse fim, por meio de:
I - correio eletrônico, fac-símile ou telegrama;
II - servidor designado;
III - carta registrada, com aviso de recebimento;
IV - edital publicado no Diário Oficial da União, quando o seu destinatário não for localizado, nas hipóteses em que seja necessário o exercício de defesa'.
Art. 4º. Consideram-se entregues as comunicações:
I - efetivadas conforme disposto nos incisos I e II do artigo anterior, mediante confirmação da ciência do destinatário;
II - realizadas na forma prevista no inciso III do artigo anterior, com o retorno do aviso de recebimento, entregue comprovadamente no endereço do destinatário;
III - na data de publicação do edital no Diário Oficial da União, quando realizadas na forma prevista no inciso IV do artigo anterior.
§ 1º O endereço do destinatário deverá ser previamente confirmado mediante consulta aos sistemas disponíveis ao Tribunal ou a outros meios de informação, a qual deverá ser juntada ao respectivo processo.
 (...) 
23.		Bem se vê, portanto, que a validade da citação via postal não depende de que o aviso de recebimento seja assinado pelo próprio destinatário da comunicação, o que dispensa, no caso em tela, a entrega do AR em 'mãos próprias'. A exigência da norma é no sentido de o Tribunal verificar se a correspondência foi entregue no endereço correto, residindo aqui a necessidade de certeza inequívoca. 
24.		Não é outra a orientação da jurisprudência do TCU, conforme se verifica dos julgados a seguir transcritos:
Acórdão 3648/2013-TCU-Segunda Câmara | Relator: Ministro José Jorge
São válidas as comunicações processuais entregues, mediante carta registrada, no endereço correto do responsável, não havendo necessidade de que o recebimento seja feito por ele próprio.
Acórdão 1019/2008-TCU-Plenário | Relator: Ministro Benjamin Zymler
É prescindível a entrega pessoal das comunicações pelo TCU, razão pela qual não há necessidade de que o aviso de recebimento seja assinado pelo próprio destinatário. Entregandose a correspondência no endereço correto do destinatário, presume-se o recebimento da citação.
Acórdão 1526/2007-TCU-Plenário | Relator: Ministro Aroldo Cedraz
As comunicações do TCU, inclusive as citações, deverão ser realizadas mediante Aviso de Recebimento - AR, via Empresa Brasileira de Correios e Telégrafos, bastando para sua validade que se demonstre que a correspondência foi entregue no endereço correto.
25.		A validade do critério de comunicação processual do TCU foi referendada pelo Supremo Tribunal Federal, nos termos do julgamento do MS-AgR 25.816/DF, por meio do qual se afirmou a desnecessidade da ciência pessoal do interessado, entendendo-se suficiente a comprovação da entrega do 'AR' no endereço do destinatário:
EMENTA: AGRAVO REGIMENTAL. MANDADO DE SEGURANÇA. DESNECESSIDADE DE INTIMAÇÃO PESSOAL DAS DECISÕES DO TRIBUNAL DE CONTAS DA UNIÃO. ART. 179 DO REGIMENTO INTERNO DO TCU. INTIMAÇÃO DO ATO IMPUGNADO POR CARTA REGISTRADA, INICIADO O PRAZO DO ART. 18 DA LEI nº 1.533/51 DA DATA CONSTANTE DO AVISO DE RECEBIMENTO. DECADÊNCIA RECONHECIDA. AGRAVO IMPROVIDO.
O envio de carta registrada com aviso de recebimento está expressamente enumerado entre os meios de comunicação de que dispõe o Tribunal de Contas da União para proceder às suas intimações.
O inciso II do art. 179 do Regimento Interno do TCU é claro ao exigir apenas a comprovação da entrega no endereço do destinatário, bastando o aviso de recebimento simples.
26.	No caso vertente, a citação da Sra. Francisca Rodrigues Franco se deu por meio de endereço proveniente de pesquisa realizada pelo TCU no Sistema CPF da Receita Federal, conforme evidenciado no expediente (peça 23) , no aviso de recebimento (peça 25) e na respectiva consulta colacionada aos autos (peça 21) .
27.	Em relação ao Grupo Folclórico Boi Babaçu, haja vista as tentativas frustradas de notificá-lo, consoante os esforços envidados, inclusive junto ao seu representante legal (peças 22 e 24-28, 31 e 33) , após o esgotamento das possibilidades de obtenção de outros domicílios nos sistemas administrativos à disposição desta Corte e na internet (peças 29 e 37) , foi promovida a sua citação por meio do Edital 195/2019-TCU/Secex-TCE, de 19/10/2019 (peça 34) , publicado no Diário Oficial da União, edição 205, Seção 3, de 22/10/2019 (peça 35) .
28.	Não bastasse isso, observa-se, ainda, a citação da entidade arrolada por meio de seu presidente que, a despeito de regularmente notificado, nos termos do Ofício 2180/2019-TCU/Secex-TCE (peça 30) , com recebimento em 27/5/2019 (peça 32) , no entanto, não compareceu aos autos.
29.	Verifica-se, pois, que os responsáveis foram notificados, mediante ofícios de citação e edital, de forma bastante zelosa, razão pela qual se comprova devidamente a entrega dos respectivos expedientes em consonância com a lei e a jurisprudência.
30.	Superada a análise acerca da validade das notificações, transcorrido o prazo regimental fixado e mantendo-se inertes os aludidos responsáveis, impõe-se que sejam considerados revéis, dando-se prosseguimento ao processo, com fulcro no art. 12, § 3º, da Lei 8.443, de 16 de julho de 1992.
31.	Nos processos do TCU, a revelia não leva à presunção de que seriam verdadeiras todas as imputações levantadas contra os responsáveis, diferentemente do que ocorre no processo civil, em que a revelia do réu opera a presunção da verdade dos fatos narrados pelo autor. Dessa forma, a avaliação da responsabilidade do agente não pode prescindir da prova existente no processo ou para ele carreada.
32.	Ao não apresentar suas defesas, os responsáveis deixaram de produzir prova da regular aplicação dos recursos sob suas responsabilidades, em afronta às normas que impõem a quem de direito a obrigação legal de, sempre que demandados pelos órgãos de controle, apresentar os documentos que demonstrem a correta utilização das verbas públicas, a exemplo do contido no art. 93 do Decreto-Lei 200/67: 'Quem quer que utilize dinheiros públicos terá de justificar seu bom e regular emprego na conformidade das leis, regulamentos e normas emanadas das autoridades administrativas competentes.'.
33.	Com efeito, conforme análises empreendidas na fase interna e pela unidade técnica deste Tribunal no bojo da instrução preliminar, constatou-se a não comprovação da boa e regular aplicação dos recursos públicos federais destinados ao projeto 'Vaga-Lume' (Pronac 08-1670) , em decorrência de irregularidades graves a seguir delineadas (peça 18, p. 3) :
23. Os responsáveis apresentaram a prestação de contas dos recursos captados por força do projeto cultural Pronac 08-1670, no âmbito do projeto cultural Pronac 08-1670, no âmbito do Projeto 'Vaga-lume'. Todavia a documentação encaminhada não foi suficiente para comprovar a boa e regular a aplicação dos recursos, conforme evidenciado nos documentos às peças 7, p. 78-93, 95, 97-100 e 105- 108.
24. Salienta-se que a Portaria 46, de 13/3/1998, vigente à época do ajuste, previa em seu art. 39 a obrigação do proponente prestar contas nas condições e prazos da IN-STN 1/1997, ou seja, no prazo de sessenta dias (art. 28, § 5º) . Nesse ponto, verifica-se que houve intempestividade na prestação de contas, porquanto essa foi encaminhada, incompleta, com data de 13/5/2010 (recebida em julho de 2010) , ou seja, após o prazo final de 30/10/2009.
25. No que concerne à quantificação do débito, entende-se acertada a conclusão do tomador de contas e do órgão de controle interno, no sentido de que o montante total histórico de dano ao erário é de R$ 93.989,00. De igual forma, no que tange à identificação das datas dos débitos, verificou-se correta a composição do débito, qual seja: R$ 93.989,00 em 9/7/2009.
26. Definidos o valor total do dano ao erário e a data dos débitos que o compõe, passa-se à identificação dos responsáveis. Nesse ponto, verifica-se que o Grupo Folclórico Boi Babaçu (CNPJ 09.231.372/0001-01) e Francisca Rodrigues Franco (CPF XXX.995.483-XX) eram responsáveis pela gestão e execução dos recursos captados por força do projeto cultural Pronac 08-1670, tendo o prazo final para apresentação da prestação de contas expirado em 30/10/2009.
27. Com efeito, não se apresenta dúvida quanto à atribuição de responsabilidade pelo dano aos cofres públicos ao Sra. Francisca Rodrigues Franco, porquanto a ela foi atribuída a administração do Grupo Folclórico Boi Babaçu, conforme art. 27 do estatuto da aludida pessoa jurídica (peça 7, p. 9-21) e Ata de Reunião da Assembleia-Geral Extraordinária do Grupo Folclórico Boi Babaçu realizada em 2/5/2008 (peça 7, p. 61-62) , entre outros documentos constantes à peça 7, p. 22-26, 40, 43, 52, 59, 63- 64, 70-71, 78-88.
28. Em face do exposto, conclui-se pela ocorrência de não comprovação da boa e regular aplicação dos recursos objeto deste processo em face da ausência nos autos de documentos que provem a efetiva execução do projeto cultural Pronac 08-1670, no âmbito do Projeto 'Vaga-lume'. Nesse sentido, cabe ressaltar que é pacífica a jurisprudência deste Tribunal no sentido de que compete ao gestor o ônus de provar a aplicação regular dos recursos que lhe foram confiados (Acórdão 974/2018-TCU-Plenário, rel. BRUNO DANTAS, 511/2018-Plenário, rel. AROLDO CEDRAZ, 3875/2018-1ª Câmara, rel. VITAL DO RÊGO, 1983/2018-1ª Câmara, rel. BRUNO DANTAS, 1294/2018-1ª Câmara, rel. BRUNO DANTAS, 3200/2018-2ª Câmara, rel. AROLDO CEDRAZ, 2512/2018-2ª Câmara, rel. AROLDO CEDRAZ, 2384/2018-2ª Câmara, rel. JOSÉ MÚCIO MONTEIRO, 2014/2018-2ª Câmara, rel. AROLDO CEDRAZ, 901/2018-2ª Câmara, rel. JOSÉ MÚCIO MONTEIRO) .
34.	Mesmo as alegações de defesa não sendo apresentadas, considerando o princípio da verdade real que rege esta Corte, procura-se buscar, em manifestações dos responsáveis na fase interna desta tomada de contas especial, argumentos que possam ser aproveitados em favor deles. No entanto, a despeito de notificados durante a fase apuratória, acerca do prejuízo aos cofres públicos configurado, para apresentação de justificativas com vistas ao afastamento das irregularidades detectadas pelo tomador, da mesma forma, não houve manifestação nesse sentido.
35.	Em se tratando de processo em que a parte interessada não se manifestou acerca das irregularidades imputadas, não há elementos para que se possa efetivamente aferir e reconhecer a ocorrência de boa-fé na conduta do responsável, podendo este Tribunal, desde logo, proferir o julgamento de mérito pela irregularidade das contas, conforme nos termos dos §§ 2º e 6º do art. 202 do Regimento Interno do TCU.
36.	Nesse sentido, são os Acórdão 2064/2011-TCU-Primeira Câmara, da relatoria do Ministro Ubiratan Aguiar; 6.182/2011-TCU-1ª Câmara, da relatoria do Ministro Weber de Oliveira; 4.072/2010-TCU-1ª Câmara, da relatoria do Ministro Valmir Campelo; 1.189/2009-TCU-1ª Câmara, da relatoria do Ministro Marcos Bemquerer; e 731/2008-TCU-Plenário, da relatoria do Ministro Aroldo Cedraz; dentre outros.	
37.	Realizado o exame acerca das revelias configuradas, por derradeiro, no que se refere à ocorrência da prescrição da pretensão punitiva, consoante o incidente de uniformização de jurisprudência deliberado no Acórdão 1441/2016-TCU-Plenário, da relatoria do Ministro Benjamin Zymler, aplica-se o prazo de dez anos previsto no art. 205 do Código Civil vigente, a contar da data de ocorrência do fato tido por irregular.
38.	No presente caso, considera-se o ato irregular praticado em 30/10/2009, adotando-se como parâmetro o prazo final para a apresentação da prestação de contas. Isso porque o prejuízo ao erário decorre da realização de gastos em desacordo com a legislação aplicável, razão pela qual se espera que a proponente beneficiária, por intermédio de seus representantes legais, promova a regularização até o momento em que prestou contas ao ministério. A partir daí, nasceu para a Administração Pública a pretensão para sancionar os responsáveis por informações inverídicas e falhas na prestação de contas encaminhada.
39.	Já o ato que ordenou a citação dos arrolados ocorreu em 18/12/2018 (peça 20) , antes, portanto, do transcurso de dez anos entre esse ato e os fatos impugnados, razão pela qual, reconhecida a interrupção do prazo prescricional, conforme preconiza o art. 202, inciso I, do Código Civil vigente, inexiste no presente processo óbice ao exercício da ação punitiva por parte deste Tribunal.
CONCLUSÃO
40.	Em face da análise promovida, opera-se a revelia em face do Grupo Folclórico Boi Babaçu e da Sra. Francisca Rodrigues Franco e conclui-se que os atos por eles praticados configuraram dano aos cofres públicos federais, no montante original de R$ 93.989,00, devido a não comprovação da boa e regular aplicação dos recursos públicos federais destinados ao projeto 'Vaga-Lume' (Pronac 08-1670) , tomando como base as irregularidades graves constatadas pelo MinC à época.
41.	Mesmo configurada a revelia frente à citação deste Tribunal e inexistindo comprovação da boa e regular aplicação dos recursos transferidos, é medida que se impõe dar seguimento ao processo proferindo o julgamento com os elementos até aqui presentes, nos termos do art. 12, §3º, da Lei 8.443/1992, e art. 202, § 8º, do Regimento Interno desta Corte de Contas.
42.	No tocante à aferição quanto à ocorrência de boa-fé na conduta dos responsáveis, conforme determina o § 2º do art. 202 do Regimento Interno deste Tribunal, em se tratando de processo em que partes interessadas não se manifestaram acerca das irregularidades imputadas, não há elementos para que se possa efetivamente reconhecê-la, podendo esta Corte de Contas, desde logo, proferir julgamento de mérito pela irregularidade das contas, nos termos do § 6º de mesma norma regimental.
43.	Ademais, ao examinar a responsabilidade da pessoa jurídica de direito privado, deve-se avaliar, em regra, a boa-fé da conduta de seus administradores, uma vez que os atos destes obrigam a pessoa jurídica, desde que exercidos nos limites dos poderes definidos no ato constitutivo da entidade.
44.	No caso ora em exame, em se tratando de processos atinentes à observância da accountability pública, como condição imposta a uma entidade de demonstrar que administrou ou controlou os recursos a ela confiados em conformidade com os termos segundo os quais lhe foram entregues, a boa-fé não pode ser presumida, devendo ser demonstrada e comprovada a partir dos elementos que integram os autos, não sendo possível reconhecê-la, portanto.
45.	Tal interpretação decorre da compreensão de que, relativamente à fiscalização dos gastos públicos, privilegia-se como princípio básico a inversão do ônus da prova, pois cabe ao gestor comprovar a boa aplicação dos dinheiros e valores públicos sob sua responsabilidade.
46.	Destarte, desde logo, devem as contas do Grupo Folclórico Boi Babaçu e da Sra. Francisca Rodrigues Franco ser julgadas irregulares, procedendo-se à condenação em débito, com a aplicação da multa prevista no art. 57 da Lei 8.443/1992, ante a alta reprovabilidade da conduta dos responsáveis atentatória à accountability pública.
PROPOSTA DE ENCAMINHAMENTO
47.	Diante do exposto, submetem-se os autos à consideração superior, propondo ao Tribunal:
47.1.	considerar revéis o Grupo Folclórico Boi Babaçu (CNPJ: 09.231.372/0001-01) e a Sra. Francisca Rodrigues Franco (CPF: XXX.995.483-XX) , com fundamento no § 3º, art. 12, Lei 8.443, de 16 de julho de 1992;
47.2.	com fundamento nos arts. 1º, inciso I, 16, inciso III, alínea 'c' e § 2º, da Lei 8.443/1992 c/c os arts. 19 e 23, inciso III, da mesma Lei, e com arts. 1º, inciso I, 209, inciso III e § 5º, 210 e 214, inciso III, do Regimento Interno deste Tribunal, que sejam julgadas irregulares as contas do Grupo Folclórico Boi Babaçu (CNPJ: 09.231.372/0001-01) , na condição de pessoa jurídica beneficiária de incentivos à cultura da Lei Rouanet, e de sua presidente à época dos fatos, Sra. Francisca Rodrigues Franco (CPF: XXX.995.483-XX) ; e condená-los solidariamente ao pagamento da quantia a seguir especificada, com a fixação do prazo de quinze dias, a contar da notificação, para comprovarem, perante o Tribunal (art. 214, inciso III, alínea 'a', do Regimento Interno) , o recolhimento da dívida aos cofres do Fundo Nacional da Cultura, atualizada monetariamente e acrescida dos juros de mora, calculados a partir da data discriminada, até a data do recolhimento, na forma prevista na legislação em vigor;
	Valor original (R$) 
	Data da ocorrência

	93.989,00
	9/7/2009

Valor atualizado até 2/3/2020: R$ 168.935,83
47.3.	aplicar ao Grupo Folclórico Boi Babaçu (CNPJ: 09.231.372/0001-01) e a Sra. Francisca Rodrigues Franco (CPF: XXX.995.483-XX) , individualmente, a multa prevista no art. 57 da Lei 8.443/1992 c/c o art. 267 do Regimento Interno, com a fixação do prazo de quinze dias, a contar das notificações, para comprovarem, perante o Tribunal (art. 214, inciso III, alínea 'a', do Regimento Interno) , o recolhimento da dívida aos cofres do Tesouro Nacional, atualizada monetariamente desde a data do acórdão que vier a ser proferido até a do efetivo recolhimento, se for paga após o vencimento, na forma da legislação em vigor;
47.4.	autorizar, desde logo, nos termos do art. 28, inciso II, da Lei 8.443/1992, a cobrança judicial da dívida caso não atendidas as notificações;
47.5.	autorizar, caso solicitado, o pagamento da dívida dos responsáveis em até 36 parcelas mensais e consecutivas, nos termos do art. 26 da Lei 8.443/1992 c/c o art. 217 do Regimento Interno, fixando-lhes o prazo de quinze dias, a contar do recebimento da notificação, para comprovarem perante o Tribunal o recolhimento da primeira parcela, e de trinta dias, a contar da parcela anterior, para comprovar o recolhimento das demais parcelas, devendo incidir sobre cada valor mensal, atualizado monetariamente, os juros de mora devidos, à exceção da multa (art. 59 da Lei 8.443/1992) , na forma prevista na legislação em vigor;
47.6.	alertar aos responsáveis que a falta de comprovação do recolhimento de qualquer parcela importará no vencimento antecipado do saldo devedor, nos termos do § 2º do art. 217 do Regimento Interno deste Tribunal;
47.7.	enviar cópia do acórdão que vier a ser proferido ao Ministério da Cidadania, à Secretaria Especial de Cultura e aos responsáveis para ciência, informando que a deliberação, acompanhada do relatório e voto que a fundamentarem, estará disponível para consulta no endereço www.tcu.gov.br/acordaos, além de esclarecer que, caso requerido, o TCU poderá fornecer as correspondentes cópias, em mídia impressa, aos interessados e aos responsáveis arrolados nestes autos;
47.8.	encaminhar cópia da deliberação ao Procurador-Chefe da Procuradoria da República no Estado do Maranhão, nos termos do § 3º do art. 16 da Lei 8.443/1992 c/c o § 7º do art. 209 do Regimento Interno do TCU, para adoção das medidas que entender cabíveis, informando-lhe que o inteiro teor da deliberação pode ser consultado no endereço www.tcu.gov.br/acordaos."
É o relatório.

não há.

Procuradora-Geral Cristina Machado da Costa e Silva.

Tomada de contas especial. Ministério da Cultura. Incentivos à cultura da Lei Rouanet. Não comprovação da realização do objeto. Citação. Revelia. Contas irregulares. Débito. Multa.

TOMADA DE CONTAS ESPECIAL (TCE)

Secretaria de Controle Externo de Tomada de Contas Especial (SecexTCE).

Trata-se de tomada de contas especial instaurada pelo então Ministério da Cultura, em desfavor do "Grupo Foclórico Boi Babaçu" (peça 22) , instituição beneficiária de incentivos à cultura da Lei Rouanet, e de sua presidente à época, Sra. Francisca Rodrigues Franco, em razão da não comprovação da realização do objeto e da boa e regular aplicação dos recursos destinados ao projeto cultural "Vaga-Lume" (Pronac 08-1670) .
2.	O projeto consistiu na realização de apresentações do espetáculo "Vaga-Lume" em nove municípios da região sul do estado do Maranhão (Estreito, Carolina, Balsas, Riachão, São Raimundo das Mangabeiras, Passagem Franca, Pastos Bons, São João dos Patos, Barão de Grajaú) e em um do estado do Piauí (Floriano) (peça 7, p. 1-8) .
3.	Foram previstos R$ 93.989,00 (peça 7, p. 69) , com captação no período de 16/3/2009 a 31/8/2009. A quantia foi integralmente captada e creditada em conta bancária específica em 9/7/2009 (peça 7, p. 70-73) . A data final para a prestação das contas foi em 30/10/2009, a qual foi apresentada intempestivamente, com data de 13/5/2010 e recebida em julho de 2010 (peça 7, p. 78-79) .
4.	Inicialmente a prestação de contas foi aprovada por um parecer técnico, emitido em 9/10/2010, em que não foram anexados documentos que evidenciassem a execução do objeto (peça 7, p. 89-92) .
5.	O Ministério da Cultura diligenciou, então, em 1º/10/2015, o "Grupo Foclórico Boi Babaçu", para que enviasse elementos comprobatórios das apresentações, tais como: fotografias com indicação da localidade, registro audiovisual (caso exista) , clipping de imprensa e lista das localidades atendidas e respectiva data (peça 7, p. 95) . Tal diligência não foi respondida.
6.	Com a invalidação do parecer citado no item 4, pelo Relatório de Execução C08-PASSIVO/G03/SEFIC/MINC (peça 7, p. 97, 98) , de 19/4/2017, e não atendida a diligência, a prestação de contas foi reprovada por meio da Portaria Sefic 346, de 2/6/2017, publicada na Seção 1 do DOU de 5/6/2017 (peça 7, p. 105, 107) .
7.	Não atendidos os chamamentos para o saneamento das irregularidades na fase interna do processo, foi instaurada esta TCE, cujo relatório (peça 11) imputou débito solidário ao "Grupo Foclórico Boi Babaçu" e à sua presidente à época dos fatos, Sra. Francisca Rodrigues Franco, pela totalidade dos recursos repassados.
8.	No âmbito desta Corte de Contas, em cumprimento ao despacho do Secretário da SecexTCE (peça 20) , de 18/12/2018, foram citados a Senhora Francisca Rodrigues Franco (peça 23) e o "Grupo Foclórico Boi Babaçu", este por edital, tendo em vista o esgotamento de tentativas por via postal (peça 35) , em razão da não comprovação da boa e regular aplicação dos recursos federais repassados no âmbito do Projeto "Vaga-lume", atribuindo-lhes débito solidário no valor histórico de R$ 93.989,00.
9.	Transcorrido o prazo regimental, os responsáveis permaneceram silentes, sendo, portanto, considerados revéis, nos termos do art. 12, § 3º, da Lei 8.443/1992, pelo que a unidade técnica propõe que suas contas sejam julgadas irregulares e que sejam condenados em débito. Também, que lhes seja aplicada a multa prevista no art. 57 da Lei 8443/1992.
10.	Feito esse breve resumo da situação dos autos, acolho a proposta de encaminhamento formulada pela SecexTCE, a qual teve a anuência da representante do Ministério Público junto ao TCU, cuja análise adoto como minhas razões de decidir, sem prejuízo das considerações que faço a seguir.
11.	Os responsáveis não conseguiram comprovar a realização do objeto. O parecer emitido por instituição independente não teve os requisitos necessários para a comprovação de sua realização, pela falta de registros objetivos de que os eventos realmente aconteceram conforme o plano de trabalho apresentado, incapaz de demonstrar a regular aplicação dos recursos repassados pela União. Instados a se manifestar e completar a documentação, os responsáveis permaneceram silentes.
12.	A jurisprudência desta Corte é firme quanto à responsabilidade pessoal de quem administra recursos públicos federais em prestar contas desses bens por ele geridos. É um dever constitucional e legal, que o submete à obrigação de demonstrar o correto emprego dos valores públicos, nos termos do art. 70, parágrafo único, e 37, caput, da Constituição Federal e do art. 93 do Decreto Lei 200/1967.
13.	Ante a revelia dos responsáveis e inexistindo nos autos elementos que permitam concluir pela ocorrência de boa-fé ou de outros excludentes de culpabilidade em sua conduta, em consonância com a unidade técnica e com a representante do Ministério Público junto a esta Corte, propugno por que as contas da Sra. Francisca Rodrigues Franco e do "Grupo Foclórico Boi Babaçu" sejam julgadas irregulares e que sejam condenados em débito solidário pelo valor total captado.
14.	Considerando que não houve o transcurso do prazo decenal para a prescrição da pretensão punitiva, em conformidade com o Acórdão 1441/2016-TCU-Plenário, Relator Benjamin Zymler, haja vista que a data final para a apresentação da prestação de contas foi 30/10/2009 e o despacho que autorizou a citação é de 18/12/2018, defendo que seja aplicada aos responsáveis também a multa prevista no art. 57 da Lei 8.443/1992.
15.	Por fim, deixo de acolher a proposta da unidade instrutiva de autorizar o parcelamento das dívidas, por entender que essa medida somente deve ser adotada mediante solicitação das partes.
Ante o exposto, manifesto-me por que o Tribunal aprove o acórdão que ora submeto à apreciação deste Colegiado.
TCU, Sala das Sessões Ministro Luciano Brandão Alves de Souza, em 1 de dezembro de 2020.
AUGUSTO SHERMAN CAVALCANTI 
Relator